【裁判字號】    97,訴,1011
【裁判日期】    980109
【裁判案由】    返還價金等
【裁判全文】
臺灣板橋地方法院民事判決              97年度訴字第1011號
原      告  丁○○
                        樓
被      告  甲○○
訴訟代理人  賴玉梅律師
            周福珊律師
            王嘉斌律師
上列當事人間請求返還價金等事件，經本院於民國97年12月19日
言詞辯論終結，判決如下：
    主  文
被告應給付原告新台幣捌拾萬元，及其中新台幣伍萬元自民國九
十六年五月三日起、新台幣肆拾萬元自民國九十六年五月十六日
起、新台幣參拾伍萬元自民國九十六年六月二十一日起，均至清
償日止，按週年利率百分之五計算之利息。
原告其餘之訴及假執行之聲請均駁回。
訴訟費用由被告負擔二分之一，餘由原告負擔。
本判決於原告以新台幣貳拾陸萬柒仟元供擔保後，得假執行。但
被告如以新台幣捌拾萬元為原告供擔保後，得免為假執行。
    事實及理由
一、原告主張：
    (一)緣原告為尋找地點做為美容沙龍店面使用，適有被告所經
      營設於台北縣新莊市○○路327 號2 、3 樓之美容店（招
      牌名稱：許莉伶美容SPA 館、店名：田玉潔美容店，以下
      稱系爭店面）作價新台幣（下同）80萬元頂讓，原告乃於
      96年5 月2 日給付定金5 萬元與被告，兩造嗣於96年5 月
      15日簽訂頂讓合約書，原告同時支付40萬元，另於96年6
      月20日付清餘款35萬元。詎於96年12月間台北縣政府稽查
      時，始知系爭店面不能供作經營商業使用，如違法營業將
      開罰5 萬元至30萬元，且連續處罰至改善為止，系爭店面
      顯欠缺契約預定效用，具有重大瑕疵，屢經電話聯絡均無
      所獲，又原告於96年2 月26日以存證信函告知上情並請被
      告出面協調，仍未獲置理，原告遂以存證信函撤銷被詐欺
      所為頂讓之意思表示。
    (二)查原告自高中時起即半工半讀至取得大專學歷，其後胝手
      胼足賺取創業基金，深知金錢得來不易，是與被告洽談頂
      讓系爭店面時，即甚為謹慎小心，當被告表示系爭店面月
      營業額平均有二十幾萬（還稱曾有上百萬之營業額），原
      告問及為何要出讓系爭店面，被告稱係因其有出國進修之
      生涯規劃，無法繼續經營，才將店面頂讓出去，原告亦曾
      詢問系爭店面是否為合法營業，被告及其在場家人（被告
      之配偶及公婆）均向原告表示系爭店面業經登記，且營運
      許久，當然合法無疑，致使原告陷於錯誤而受讓系爭店面
      。焉知被告從頭至尾均係矇騙原告，當初為原告介紹在場
      之人時，稱係其配偶林秉承及公婆，然於答辯狀竟稱與林
      秉承早因感情不睦離婚，林秉承不可能出面云云，惟林秉
      承本人復函自承當時在場，被告為脫免責任而睜眼瞎說，
      益徵被告謊話連連。
    (三)按「意思表示之內容有錯誤，或表意人若知其事情即不為
      意思表示者，表意人得將其意思表示撤銷之，但以其錯誤
      或不知事質，若交易上認為重要者，其錯誤，視為意思表
      示內容之錯誤。」、「因被詐欺或被脅迫而為意思表示者
      ，表意人得撤銷其意思表示。」，民法第88條及第92條第
      1 項分別定有明文。本件被告明知原告頂讓系爭店面同為
      開設美容沙龍用，系爭店面若不得經營商業，原告頂讓係
      爭店面何用，應認系爭店面須可供合法營業，為兩造讓渡
      系爭店面交易上認為重要之內容，若原告知悉系爭店面不
      得營業，當不會與被告簽定系爭契約。又被告將系爭店面
      之營利事業登記於該址1 樓，顯明知系爭店面無法供作營
      業用，被告非但隱瞞此情，還告知原告系爭店面可合法營
      業，原告簽定系爭契約之意思表示內容顯然出於錯誤，並
      係被詐欺而為之意思表示，揆諸上揭規定，原告自得主張
      撤銷。原告受讓系爭店面之法律行為既經撤銷，爰依不當
      得利之法律關係，訴請被告返還原告已支付之80萬元及法
      定遲延利息。
    (四)按「因可歸責於債務人之事由致為不完全給付者，債權人
      得依關於給付遲延或給付不能之規定行使其權利。因不完
      全給付而生前項以外之損害者，債權人並得請求賠償。」
      、「因可歸責於債務人之事由，致給付不能者，債權人得
      請求賠償損害。」、「契約當事人之一方遲延給付者，他
      方當事人得定相當期限催告其履行，如於期限內不履行時
      ，得解除其契約。」、「債權人於有第二百二十六條之情
      形時，得解除其契約。」，民法第227 條、226 條、254
      條及256 條均有明文。退萬步言，倘認被告出讓系爭店面
      予原告之行為，未符合意思表示錯誤或詐欺要件，被告亦
      係未依債之本旨而為給付，構成對原告不完全給付之債務
      不履行，依上揭規定，原告亦得主張解除契約，茲以本書
      狀繕本送達被告之同時為解除系爭店面頂讓契約之意思表
      示，並依民法第259 條規定，請求被告回復原狀附加償還
      自受領原告給付價金時起之利息。
    (五)綜上所陳，原告先位主張依民法第88條、第92條規定撤銷
      錯誤及受詐欺之意思表示，並依民法第179 條、第181 條
      不當得利之法律關係，訴請被告返還已支付之價金及法定
      遲延利息；備位主張被告之給付為不完全給付，依民法第
      227 條、第254 條、第256 條規定解除契約，並依民法第
      259 條回復原狀之法律關係，訴請被告返還上開價金暨受
      領時起之利息。
    並聲明：(一)被告應給付原告80萬元，及其中5 萬元自96年5
    月3 日起、40萬元自96年5 月16日起、35萬元自96年6 月21
    日起，均至清償日止，按年息百分之五計算之利息。(二)願供
    擔保，請准宣告假執行。
二、被告則以：
    (一)原告起訴主張被告以台北縣新莊市○○路327 號2 樓及3
      樓之「許莉伶美容SPA 館」頂讓與伊，並對其表示系爭美
      容店可供合法經營，並可申請營業事業登記證，令其陷於
      錯誤，而與被告簽訂原證二之頂讓合約書云云，然查：
      1.查被告原所經營之「許莉伶美容SPA 館」係領有台北縣
        政府所核發之營利事業登記證，雖該營利事業登記證登
        記之住址在前揭住址之1 樓，然據辦理登記證之代書丙
        ○○於鈞院97年8 月26日庭訊時證稱，因系爭住址係屬
        透天厝房屋，故僅有1 個房屋稅單，辦理營利事業登記
        時即辦在1 樓等語，況原告所經營之「許莉伶美容SPA
        館」亦通過消防檢查，顯見被告開設之「許莉伶美容
        SPA 館」屬合法經營。
      2.查被告之營利事業登記證係懸掛於店內明顯之處，處於
        隨時可供原告觀看之地方，此業經證人乙○○於鈞院97
        年9 月30日審理時證稱無誤。原告與被告洽談、簽約時
        自可發現，況被告於簽訂原證二契約時亦有將營利事業
        登記證提示與被告觀看，被告亦已知悉原告之營利事業
        登記證係登記於1 樓，此亦經證人乙○○於鈞院97年9
        月30日審理時證稱屬實，故原告稱其訂約時不知營利事
        業登記證辦在1 樓，伊係於自己聲請時方知被告詐欺，
        顯屬不實。
      3.雙方於簽訂原證二契約時特別載明，被告將營利事業登
        記證註銷，由原告自行再辦理（詳見原證二契約第4 條
        ），而整份契約之約款僅有5 條約定，則簽訂契約之雙
        方自會對如此少之條文均多加注意，原告主張其對於被
        告營利事業登記證登記於何處於簽約時並不清楚，顯屬
        不實。而若依契約第4 條有關營利事業登記證之記載，
        原告當會對此問題多加留意，類如契約第2 條有關營業
        設備及生財器具，原告當會當場點收該些設備是否存在
        ，第4 條既對營利事業登記證有特別載明，原告當會特
        別留意被告所聲請之營利事業登記證之情形，不可能如
        原告所主張其不知被告之營利事業登記證係登記於1 樓
        云云。
    (二)被告並未對原告保證其之營利事業登記證可辦理在2 樓及
      3 樓：
      1.查被告之營利事業登記證係辦理在1 樓，而依契約第4
        條所載，原告自行要辦理營利事業登記證，其所辦理之
        情形自與被告不同，被告不可能保證其之營利事業登記
        證可辦理在2 樓及3 樓，後原告之營利事業登記證無法
        辦理登記在2 樓及3 樓，此係原告自己辦理之問題，與
        被告無涉。
      2.另被告係販售營利設備及生財器具與原告，並非將該店
        之經營權頂讓與原告，此可自契約第2 條及第4 條之約
        定可知，故方會有被告註銷營利事業登記證，而由原告
        自行辦理之約定，則被告已將營利設備及生財契約交付
        與被告，自屬已履行契約，至於原告是否能辦理營利事
        業登記之問題，與被告無關。
      3.另依契約第3 條之約定，此約款係被告向原告「保證」
        之事項，而契約第5 條為雙方特別以手寫之方式加註約
        款，若被告簽訂契約時向原告保證其可合法辦理營利事
        業登記證於2 、3 樓者，雙方當會類如契約第5 條之情
        形而特別加以載明，然此項約定並未於契約中載明，更
        顯見原告之主張並不足採。
      4.再查，該店被告開設時裝潢費用即支出高達217 萬元，
        被告僅以80萬元之代價出售予原告，被告處於賠售之狀
        態，更不可能向原告保證其營利事業登記可辦理於2、3
        樓，原告之主張顯無理由。
    (三)綜上所述，被告並無詐欺原告，亦無原告所稱之不完全給
      付，反係原告所主張多所不實，甚且為達勝訴之目的，竟
      要證人葉瑞財為不實之證言，此證人丙○○於鈞院97年8
      月26日審理時已證稱屬實，更顯見原告之主張顯與事實不
      符。
    並聲明：(一)原告之訴駁回。(二)如受不利判決，願供擔保請准
    宣告免為假執行。
三、兩造於本院97年7 月11日言詞辯論期日協議不爭執之事實為
    ：
    (一)兩造於96年5 月15日有訂立店舖頂讓合約書，約定由被告
      出讓其所經營坐落於台北縣新莊市○○路327 號2 樓及3
      樓，店名為田玉潔美容店、招牌名稱為許莉伶美容SPA 館
      之營業地點及店內營業設備暨生財器具，頂讓金額為80萬
      元；並原告於95年5 月2 日有給付5 萬元，同年月15日給
      付40萬元，同年6 月20日給付35萬元，合計80萬元與被告
      。
    (二)陳玟佑於97年5 月13日有以新莊新泰郵局1229號存證信函
      向被告為撤銷系爭讓渡契約之意思表示，並經被告於同年
      月14日收受。
四、原告主張被告明知系爭店面無法供作營業用，竟予隱瞞，且
    告知原告系爭店面可合法營業，致原告陷於錯誤，而同意締
    約等語，為被告所否認，並抗辯：被告經營之「許莉伶美容
    SPA 館」係屬合法經營，且原告亦明知被告之營利事業登記
    證登記在系爭住址1 樓，被告並未對原告保證其之營利事業
    登記證可辦理在2 樓及3 樓等語，則本件首應審究之爭點為
    ：被告於締約時是否明知系爭2 、3 樓無法取得營利事業許
    可，仍向原告表示可取得營利事業許可？原告為同意締約之
    意思表示，是否有錯誤或受詐欺之情事？經查，
    (一)查原告就其主張被告明知系爭店面無法供作營業用，竟予
      隱瞞，且告知原告系爭店面可合法營業，有詐欺原告情事
      乙節，固舉證人丙○○及陳玟佑為證，惟查，
      1.被告在系爭2 樓及3 樓所經營之「許莉伶美容SPA 館」
        ，於95年3 月22日經核准設立，領有台北縣政府所核發
        之統一編號00000000號營利事業登記證乙節，為兩造所
        不爭執，且有營利事業登記資料查詢1 紙附於本院卷第
        10頁可稽。至於依該營利事業登記資料所示，營業地址
        雖係登記在前址1 樓，惟此係因受被告委託辦理營利事
        業登記之丙○○代書以系爭房屋為一透天厝房屋，僅有
        1 建號，乃僅於申請書記載327 號，辦理時主管機關亦
        未告知該址2 、3 樓不能辦理登記等情，業據證人丙○
        ○代書證述「一個建號就可以單獨做一個登記，但是每
        年法規都有不同。本件辦理登記的時候，辦理的人沒有
        問我幾樓，直接就幫我寫一樓。我是幫被告辦好登記，
        後來他們說出問題的時候，我也很驚訝。」、「當時我
        勾選項目是美容美髮業，代碼是JZ9908。我去辦的時候
        主管機關也沒有跟我說二、三樓不能辦理登記。是因該
        房屋是透天，只有一個建號，所以我寫327 號。」、「
        括號一樓指營業地點在一樓。即便二、三樓都在營業，
        他也會這樣註記。這涉及課稅問題」等語明確（見本院
        卷第81-82 頁，97年8 月26日言詞辯論筆錄）。足見以
        丙○○代書之專業，猶無法確認系爭2 、3 樓可否供作
        營業使用。再參以被告在系爭2 樓及3 樓經營「許莉伶
        美容SPA 館」，自95年3 月22日核准設立起至96年5 月
        間讓與原告之日止，營業近1 年2 個月，倘其知悉該址
        無法經營商業，自不可能仍經營如此之久。則被告抗辯
        ：其不知系爭2 、3 樓無法供作營業使用等語，即非不
        能採信。
      2.原告雖主張丙○○代書有告知證人陳玟佑被告所營「許
        莉伶美容SPA 館」，原擬登記於系爭2 、3 樓址，但因
        無法辦理營利事業登記，乃改登記在同址1 樓等語，但
        為證人丙○○所否認，並證述：「我沒有跟她說因為原
        來要辦在二、三樓，辦不下來才改辦在一樓」等語明確
        （見本院卷第83頁，97年8 月26日言詞辯論筆錄）。是
        原告執之主張被告明知系爭店面無法供作營業用，有故
        意隱瞞之情，亦不足採取。
      3.又查，原告主張締約時被告有表明系爭2 、3 樓房屋可
        以合法經營美容業務乙情，固據證人陳玟佑證述：「我
        當時有問被告二、三樓是否可以做美容業合法登記。被
        告說可以，他們有營登，都是合法的。」等語可稽（見
        本院卷第83頁，97年8 月26日言詞辯論筆錄）。惟民法
        上之詐欺，必詐欺行為人有使他人陷於錯誤之故意，致
        該他人基於錯誤，而為不利於己之意思表示者，始足當
        之。倘詐欺行為人欠缺主觀之詐欺故意，縱該他人或不
        免為錯誤之意思表示，仍與詐欺之法定要件不合，無容
        其依民法第92條第1 項規定撤銷意思表示之餘地。查被
        告在系爭2 樓及3 樓經營「許莉伶美容SPA 館」，係領
        有台北縣政府所核發之營利事業登記證，自95年3 月22
        日核准設立起至96年5 月間讓與原告之日止，原告已在
        該址營業近1 年2 個月之久，有如前述，則其告知原告
        系爭店面可合法營業，符其經驗事實，尚難認其主觀上
        有施用詐術之故意。依上開說明，原告亦不得依民法第
        92條第1 項之規定撤銷同意締約之意思表示。
      4.按被詐欺而為意思表示者，依民法第92條第1 項之規定
        ，表意人固得撤銷其意思表示，惟主張被詐欺而為表示
        之當事人，應就此項事實負舉證之責任。最高法院著有
        44年台上字第75號判例意旨參照。本件依原告之舉證，
        尚不足以證明被告有何施用詐術之行為，原告就此又未
        再舉證以為證明，則其主張依民法第92條第1 項本文之
        規定撤銷受詐欺之意思表示，即屬無據。
    (二)查系爭房屋位處住宅區，二、三樓除得供住宅及辦公室使
      用外，不得作為商業之營業場所，此為兩造所不爭，原告
      顯無法於該址合法經營美容業務。原告雖據此主張其為同
      意締約之意思表示有錯誤情事等語，惟查，
      1.按意思表示之內容有錯誤，或表意人若知其事情即不為
        意思表示者，表意人得將其意思表示撤銷之。但以其錯
        誤或不知事情，非由表意人自己之過失者為限，民法第
        88條第1 項定有明文。所謂錯誤係指意思表示之內容或
        表示行為有錯誤者而言，與為意思表示之動機有錯誤之
        情形有別（最高法院51年台上字第3311號判例參照）。
        申言之，所謂錯誤，乃指意思表示之人對於構成意思表
        示內涵之效果意思，與其表示於外之表示內容，因錯誤
        或不知而致生齟齬而言。致於形成表意人內心效果意思
        之原因，則稱為動機，導致表意人內心效果意思之動機
        十分繁雜，且只存在表意人之內心，不表示於意思表示
        中，難為相對人所查覺；亦即表意人在其意思形成之過
        程中，對於就其決定為某特定內容意思表示具有重要性
        之事實，認識不正確，並非意思表示內容有錯誤；是除
        當事人之資格或物之性質有誤，且為交易上認為重要者
        ，始可視為意思表示內容之錯誤外，其餘動機錯誤若未
        表示於意思表示中，且為相對人所明瞭者，不受意思表
        示錯誤規範之保護，否則法律之安定性及交易之安全無
        法維護，此觀民法第88條第2 項之規定自明。
      2.查原告於96年5 月間向被告頂讓被告所經營「許莉伶美
        容SPA 館」店內營業設備暨生財器具，並繼受被告對原
        消費者應繼續提供美容課程給付之義務，且與該址建物
        所有人訂立為期2 年之租賃契約之事實，為兩造所不爭
        執，並有許莉伶美容SPA 館頂讓合約書、讓渡協議書及
        房屋租賃契約書之影本各1 份分別附於本院卷第4 -9頁
        及第178-179 頁可稽。而原告於締約之際有向被告確認
        上址2 、3 樓是否可以經營美容商業乙節，亦據證人陳
        玟佑到場證述明確（見本院卷第83頁，97年8 月26日言
        詞辯論筆錄）。另上開許莉伶美容SPA 館頂讓合約書第
        4條亦明白約定「雙方簽約後甲方須辦理原營利事業登
        記証註銷，乙方自行辦理營登事宜。」等語，由原告尚
        繼受被告對原消費者應繼續提供美容課程給付之義務，
        並與該址建物所有人訂立為期2年之租賃契約，於締約
        之際又就該址得否合法經營美容業務加以確認等情，兩
        造均知悉且合意原告於同址繼續經營美容業務。則該址
        2 、3 樓建物得否合法經營美容業務，應為兩造契約重
        要之點。原告因誤認該址得合法經營美容業務而同意受
        讓，顯有物之性質認知錯誤，且該性質於系爭交易係屬
        重要，原告主張有意思表示錯誤之情事，固非無據。
      3.惟按表意人固得撤銷其錯誤之意思表示，惟以其錯誤非
        由於表意人自己之過失為限，此觀諸上開民法第88條第
        1 項但書之規定甚明。查台北縣新莊市○○路327 號2
        樓及3 樓房屋是否得經營美容spa 業務，原告原得向主
        管機關詢問或要求被告提出營利事業登記資料以為確認
        ，竟不此之由，即率與被告締約，不能謂無過失，依上
        開民法第88條第1 項但書規定，縱認其同意締約係出於
        錯誤之意思表示，應不得予以撤銷甚明。則原告主張依
        民法第88條第1 項本文之規定撤銷錯誤之意思表示，亦
        不足採。
    (三)本件原告既無受詐欺而為意思表示之情，亦不得撤銷因錯
      誤所為意思表示，有如前述，則原告於先位之訴主張撤銷
      同意締約之意思表示，並依民法第179 條、第181 條不當
      得利之法律關係，訴請被告返還已支付之價金及法定遲延
      利息，即無理由，不應准許。
五、原告另主張被告有告知並保證系爭二、三樓得合法經營美容
    業，其給付為不完全，原告亦得解除契約等語，經查，
    (一)查原告於96年5月間向被告頂讓被告所經營「許莉伶美容
      SPA 館」店內營業設備暨生財器具，並繼受被告對原消費
      者應繼續提供美容課程給付之義務，且與該址建物所有人
      訂立為期2 年之租賃契約之事實，有如前述，其顯擬於同
      址繼續經營美容業務，此並應為被告於締約之際所明知。
      另原告於締約之際有向被告確認上址2 、3 樓是否可以經
      營美容商業乙節，業據證人陳玟佑到場證述明確（見本院
      卷第83頁，97年8 月26日言詞辯論筆錄），兩造於上開許
      莉伶美容SPA 館頂讓合約書第4 條亦明白約定「雙方簽約
      後甲方須辦理原營利事業登記証註銷，乙方自行辦理營登
      事宜。」等語，原告既於締約之際就該址得否合法經營美
      容業務加以確認，且兩造就營利事業登記之辦理亦詳為約
      定，足見該址2 、3 樓得合法經營美容業務，當然為兩造
      契約重要之點，此與被告是否有向原告保證得辦理營利事
      業登記無涉。被告抗辯：兩造讓渡者僅為器材設備，並非
      營業權，被告並未對原告保證其之營利事業登記證可辦理
      在2 樓及3 樓，依約應由原告自行辦理營利事業登記，則
      原告之營利事業登記證無法辦理登記在2 、3 樓，係原告
      之問題，與被告無涉等語，不足採取。
    (二)又查，系爭房屋位處住宅區，二、三樓除得供住宅及辦公
      室使用外，不得作為商業之營業場所，此為兩造所不爭，
      有如前述，原告顯無法於該址合法經營美容業務。是被告
      雖已依約交付店內營業設備及生材器具，但原告既無法於
      該址合法經營美容業務，被告之給付即與契約本旨不符，
      有不完全給付之情事甚明。該無法合法經營部分，又屬無
      法補正，則原告主張依關於給付不能之規定即民法第256
      條之規定，並以97年7 月8 日民事準備書(二)狀繕本之送達
      併為解除契約之意思表示，即屬有據。
    (三)按契約解除時，當事人雙方回復原狀之義務，除法律另有
      規定或契約另有訂定外，依左列之規定：一、由他方所受
      領之給付物，應返還之。二、受領之給付為金錢者，應附
      加自受領時起之利息償還之。民法第259 條第1 款、第2
      款分別定有明文。查原告向被告頂讓許莉伶美容SPA 館之
      營業設備暨生財器具，約定頂讓金額為80萬元，原告於95
      年5 月2 日給付5 萬元，同年月15日給付40萬元，同年6
      月20日再給付35萬元與被告之事實，為兩造所不爭執，有
      如前述，而系爭讓渡契約業經原告合法解除，亦經認定如
      前，則原告備位主張依民法上開規定，請求被告返還80萬
      元，暨其中5 萬元自96年5 月3 日起、40萬元自96年5 月
      16 日 起、35萬元自96年6 月21日起，均至清償日止，按
      年息百分之五計算之利息，為有理由，應予准許。
六、本案事證已臻明確，兩造其餘主張陳述及所提之證據，經審
    究認無礙勝負之判斷，爰不一一論列，附此敘明。
七、兩造均陳明願供擔保，請求宣告假執行及免為假執行，經核
    原告勝訴之備位之訴部分尚無不合，茲分別酌定相當之擔保
    金額，予以准許。原告先位之訴既無理由經駁回，其假執行
    之聲請亦失所附依，爰併予駁回之。
八、結論：本件原告先位之訴為無理由、備位之訴為有理由，依
    民事訴訟法第79條、第390 條第2 項、第392 條第2 項，判
    決如主文。
中    華    民    國    98    年    1     月    9     日
                  民事第二庭    法  官  陳麗玲
以上正本係照原本作成
如對本判決上訴，須於判決送達後20日內向本院提出上訴狀
中    華    民    國    98    年    1     月    9     日
                            書記官  陳玉心


司法院資訊處製作；財團法人民間司法改革基金會備份。
